【裁判字號】    88,簡上,290
【裁判日期】    891020
【裁判案由】    確認本票債權不存在
【裁判全文】
臺灣臺中地方法院民事判決  八十八年度簡上字第二九○號
    上  訴  人  乙○○
    訴訟代理人  甲○○
                黃文崇律師
    被上訴人    丙○○        .
右當事人間確認本票債權不存在事件，上訴人對於中華民國八十八年一月二十日本院
台中簡易庭八十四年度中簡字第二三一一號第一審判決提起上訴，本院判決如左：
    主      文
上訴駁回。
第二審訴訟費用由上訴人負擔。
    事      實
甲、上訴人方面：
  一、聲明：（一）原判決廢棄。（二）確認被上訴人持有上訴人於民國（下同）八
      十一年十一月二十七日所簽發票面金額各為新台幣（下同）四十萬三千五百元
      及六十三萬元，未載到期日之本票債權不存在。（三）第一、二審訴訟費用由
      被上訴人負擔。
  二、陳述：除與原審判決書所載相同茲予引用外，另補稱：
（一）原審徒以江秀甘所證其得有上訴人同意簽發系爭本票，本票面額亦在上訴人同
      意範圍內等語為據，遽以駁回上訴人之訴。惟查：江秀甘因偽造有價證券案件
      ，經鈞院刑事庭先判處罪刑在案（鈞院八十二年易字第五二一○號、八十三年
      度訴字第三四五六號），本件上訴人以江秀甘偽造系爭本票之犯行，曾對江秀
      甘提起自訴，雖經鈞院以該本票發票時間為八十一年十一月二十七日與上開八
      十三年度訴字第三四五六號案件之犯罪時間僅差六個月，有連續犯裁判上一罪
      關係而諭知不受理判決，可見鈞院刑事庭並非認定江秀甘已得上訴人之同意簽
      發系爭本票，而無偽造本票之犯行。
（二）且江秀甘除簽發系爭本票二紙外，另簽發借據持向不知名之人借款，詎未借得
      任何款項，本票卻流散他去，江秀甘並未取得任何借款，被上訴人陳稱是江秀
      甘持向其借款云云，自應負舉證之責。
（三）證據：除援用原審之舉證方法外，另提出本院八十六年度自緝字第四八○號判
      決影本、該案自訴狀影本為證，並聲請本院調閱本院八十二年度易字第五二一
      ○號、八十三年度訴字第三四五六號、八十六年度自緝字第四八○號刑事卷及
      訊問證人江秀甘。
乙、被上訴人方面：被上訴人未於言詞辯論期日到場，亦未具狀作何聲明或陳述。
    理      由
一、本件被上訴人未於言詞辯論期日到場，核無民事訴訟法第三百八十六條各款所列
    情形，爰依上訴人之聲請，由其一造辯論而為判決。
二、本件上訴人起訴主張：被上訴人執有上訴人於八十一年十一月二十七日所簽發，
    票面金額各為四十萬三千五百元及六十三萬元，未載到期日之本票二紙，並聲請
    本院裁定准予強制執行，惟系爭本票並非上訴人所簽發，而係訴外人江秀甘所為
    ，印章亦為江秀甘所盜蓋，上訴人於八十一年十月二十九日提供所有坐落台中縣
    東勢鎮○○段第九二八地號土地及其上建物，供訴外人江秀甘向訴外人張文生等
    抵押貸款，該貸款及所簽發之本票債權業經清償完畢，而上訴人除此抵押借款所
    簽發之本票外並未再向任何人借款，江秀甘未經上訴人同意，擅自蓋用上訴人之
    印鑑，偽造系爭本票，爰請求判決確認被上訴人持有上訴人於八十一年十一月二
    十七日所簽發，票面金額各為四十萬三千五百元及六十三萬元，未載到期日之本
    票債權不存在。
三、按當事人主張有利於己之事實，就其事實有舉證之責任，又私人之印章，由自己
    使用為常態，被人盜用為變態，主張變態事實之當事人，自應就此印章被盜用之
    事實負舉證之責任，最高法院著有八十六年度台上字第七一七號判決可資參照。
    本件上訴人對於系爭本票二張上之印文為其印鑑所蓋用，係屬真正之情並不爭執
    ，復有被上訴人於原審所提出之台中縣東勢鎮戶政事務所出具之上訴人印鑑證明
    書影本存於原審卷內可憑，是上訴人主張該印鑑係訴外人江秀甘所盜用，系爭本
    票債權不存在云云，既為被上訴人於原審所否認，揆諸首揭說明，自應由上訴人
    就其印鑑遭江秀甘盜用之事實負舉證之責。經查：
（一）原審依於上訴人之聲請於八十八年一月十三日訊問證人江秀甘證稱：「（系爭
      票據上的印章是否你蓋的？）是‧‧‧（原告究竟有無同意你開系爭票據？）
      我有經過我姐夫（即上訴人）同意，金額也在我姐夫同意的範圍內。」等語。
      而證人江秀甘於本院行準備程序訊問時證稱：「印鑑、身分證‧‧‧是乙○○
      交給我，我對他說因要借錢供擔保貸款，未談到權限及使用範圍，因為乙○○
      知道我缺錢，乙○○亦未告訴我除了供抵押借款外不得行使他項使用，只知道
      我缺錢就把文件借給我。」等語。
（二）惟本院依上訴人聲請調閱本院八十二年度易字第五二一○號、八十三年度訴字
      第三四五六號、八十六年度自緝字第四八○號等刑事卷，其中證人江秀甘於本
      院八十六年自緝字第四八○號案件八十六年六月三十日訊問時供述：「（本票
      何人簽發？）乙○○。（借出來的錢何人拿走？）借出來的錢我還地下錢莊。
      （本票是何人簽發？）姐夫乙○○。」嗣於八十六年七月十一日供稱：「（為
      何偷開本票？）我沒偷開，印章是姐夫全權把印章交我處理。（有無經自訴人
      即上訴人同意？）有。」再於八十六年八月一日供稱：「（為何偽造本票？）
      他有同意‧‧‧是乙○○授權我蓋章，金額是我填的。（為何乙○○否認？）
      因丙○○告他們，所以為免除債務他們要我出面澄清。」等語，其供證情節雖
      有反覆，惟綜合其供詞所不變之事實為：江秀甘因需款孔急，上訴人將身分證
      、印鑑等交予江秀甘以該文件借款，至於借款額度依江秀甘需要及其信用程度
      而定，借款時應簽署何種文件（借據、本票），概由江秀甘自為。
（三）且查江秀甘以發票人林天亮、曾武安、林伯亮、傳榮昌有限公司、紀萬等人所
      簽發之支票九張，分別於八十一年八月二十日、八月三十日、九月五日、九月
      十一日，持向翁龍華詐借三百零六萬元等犯行，業據本院以八十二年度易字第
      五二○一號刑事判決，判處罪刑在案。而其中同為「紀萬」所簽發之支票影本
      二張，亦為被上訴人於原審提出存卷可稽，顯見江秀甘尚不乏其他客票可供使
      用持向他人借款，於各該支票背書後即可借得款項，倘上訴人未同意江秀甘簽
      發本票，江女自無甘冒大不諱而偽造系爭本票。足徵訴外人江秀甘為借款而簽
      發系爭支票之行為，應已得上訴人之同意。
（四）另訴外人江秀甘於本院訊問時證稱：其以系爭本票借款實際僅取得二十八萬元
      左右，被上訴人係地下錢莊之外務員云云。惟參以訴外人江秀甘於前開刑事案
      件歷次訊問時均未有此供述，而其於本院八十六年自緝字第四八○號案件八十
      六年六月三十日訊問時供述：「（借出來的錢何人拿走？）借出來的錢我還地
      下錢莊。」及八十六年八月一日供稱：「因丙○○告他們（即上訴人），所以
      為免除債務他們要我出面澄清。」等語，顯見江秀甘係向丙○○借款用以支付
      地下錢莊欠款，故江秀甘於本院所證被上訴人係地下錢莊之外務員，其以系爭
      本票借款實際僅取得二十八萬元云云，自難採信。
四、綜上所述，上訴人無法證明系爭本票上之印文係訴外人江秀甘所盜蓋，而上訴人
    既同意江秀甘以其名義簽發本票，則江秀甘之發票行為應屬有權代理，上訴人應
    就系爭本票債務負本人之責，從而上訴人起訴請求確認被上訴人持有上訴人於八
    十一年十一月二十七日所簽發票面金額各為四十萬三千五百元及六十三萬元，未
    載到期日之本票債權不存在，即屬無據，原審為上訴人敗訴之判決，經核無不合
    ，上訴人上訴意旨指摘原判決不當，求予廢棄改判，為無理由，應駁回其上訴。
五、結論：本件上訴為無理由，依民事訴訟法第四百三十六條之一第三項、第四百四
    十九條第一項、第四百六十三條、第三百八十五條第一項前段、第七十八條，判
    決如主文。
中      華      民      國    八十九    年      十      月     二十     日
                                        臺灣臺中地方法院民事第四庭
~B審判長法官  王      銘
~B法      官  陳  文  燦
~B法      官  王  邁  揚
右為正本係照原本作成
不得上訴。
中      華      民      國    八十九    年      十      月     二十     日
~B法院書記官


司法院資訊處製作；財團法人民間司法改革基金會備份。
